臺灣彰化地方法院刑事判決　　　　　　　95年度易字第1190號
公　訴　人　臺灣彰化地方法院檢察署檢察官
被　　　告　乙○○
　　　　　　甲○○
　　　　　　　　　　　號
上　一被告
選任辯護人　趙惠如律師
上列被告因家庭暴力防治法之傷害案件，經檢察官提起公訴（95
年度偵字第6628號），本院判決如下：
    主  文
乙○○傷害人之身體，處有期徒刑月，如易科罰金，以銀元
佰元折算壹日。
甲○○傷害人之身體，處拘役拾日，如易科罰金，以銀元佰元
折算壹日。
    事  實
一、乙○○係甲○○之前夫，2 人間具有家庭暴力防治法第3 條
    第1 款所定之家庭成員關係。緣乙○○與甲○○因財產問題
    而素有不睦，後於民國（下同）94年10月經本院裁判准予2
    人離婚確定後，乙○○與甲○○離婚後就應分配之財產仍未
    有共識，乙○○因此深有不滿。甲○○原以承租彰化縣彰化
    市○○里○○街214 號至218 號之房屋予學生為業（擔任2
    房東），於95年6 月27日17時20分許，甲○○至其上開出租
    房舍216 號1 樓後院整理環境，因該房舍1 樓平日為乙○○
    所使用，因施工聲響過大而為乙○○所查知，乙○○遂趨前
    質問甲○○，並表示該房舍之使用權為其所有，2 人遂引發
    激烈口角，乙○○竟基於傷害人身體之犯意，以手肘撞擊甲
    ○○之肩膀，甲○○亦不甘示弱，基於傷害人身體之犯意，
    隨手持地面上之畚斗，予以反擊，乙○○因之更加惱怒，遂
    承前之傷害犯意，以手毆打甲○○之頭、頸部，並以腳踹甲
    ○○之腰部，致甲○○受有雙側臉、頭皮及頸之挫傷、雙側
    腰、背挫傷等傷害，乙○○則受有左前臂2 處擦傷1 ×0.2
    公分之傷害。
二、案經甲○○及乙○○分別訴由彰化縣警察局彰化分局報請臺
    灣彰化地方法院檢察署檢察官偵查起訴。
    理  由
一、訊據被告乙○○、甲○○均坦承二人確於上揭時、地因房舍
    使用一事發生口角，乙○○有以手、腳毆打、踹甲○○之頭
    、頸部及腰部，而甲○○有持畚斗反抗乙○○，致甲○○受
    有雙側臉、頭皮及頸之挫傷、雙側腰、背挫傷等傷害，乙○
    ○則受有左前臂2 處擦傷1 ×0.2 公分之傷害之情，惟乙○
    ○辯稱：係甲○○先持畚斗攻擊伊，伊始反抗，但因男人之
    力氣較大，才將甲○○毆傷等語，而甲○○則辯稱：係乙○
    ○先以手肘攻擊伊，伊才以畚斗反抗，係正當防衛等語。經
    查：
  (一)上揭犯罪事實，除被告二人就出手先後之順序供述不一外，
    業據被告乙○○、甲○○迭於警詢、偵訊、本院準備程序及
    審理時供述綦詳，且有證人即被害人乙○○、甲○○於警詢
    及本院審理時證述在卷，復有財團法人彰化基督教醫院出具
    之甲○○之診斷證明書、秀傳紀念醫院出具之乙○○之診斷
    證明書、彰化南郭郵局存證信函、被告甲○○傷勢照片1 張
    、畚斗照片2 張、秀傳紀念醫院95年8 月14日95明秀（醫）
    字第9510 10 號函文1 紙、彰化基督教醫院牙科部翁惠安醫
    師出具之函文1 紙（見偵卷第15、16、37至39頁、第59、66
    、78、81頁）在卷可稽。
  (二)被告乙○○、甲○○雖均辯稱：係對方先出手，伊僅為反抗
    云云。按正當防衛必須對於現在不法之侵害始得為之，侵害
    業已過去，即無正當防衛可言。至彼此互毆，又必以一方初
    無傷人之行為，因排除對方不法之侵害而加以還擊，始得以
    正當防衛論。故侵害已過去後之報復行為，與無從分別何方
    為不法侵害之互毆行為，均不得主張防衛權；而衡之一般社
    會經驗法則，互毆係屬多數動作構成單純一罪而互為攻擊之
    傷害行為，縱令一方先行出手，而還擊之一方在客觀上苟非
    單純對於現在不法之侵害為必要排除之反擊行為，因其本即
    有傷害之犯意存在，則對其互為攻擊之還手反擊行為，自無
    主張防衛權之餘地（最高法院30年上字第1040號判例、92年
    度台上字第3039號判決意旨可參）。查被告乙○○於本院審
    理時自承稱：「（你是否有用手打甲○○的頭頸部，並用腳
    踹甲○○的腰？）是，但這是我慣性的防衛動作。」、「（
    你打甲○○時，甲○○有無對你做什麼傷害行為？）沒有。
    」等語，足見被告乙○○於以手、腳毆打、踹甲○○之頭、
    頸部及腰部時，甲○○並無再對被告乙○○有何不法之侵害
    ，被告乙○○自難主張正當防衛，再參酌被告二人所受有之
    傷勢，甲○○係受有雙側臉、頭皮及頸之挫傷、雙側腰、背
    挫傷等傷害，乙○○則僅受有左前臂2 處擦傷1 ×0.2 公分
    之傷害，有被告二人所提出之診斷證明書在卷可稽，顯見被
    告甲○○所受之傷勢遠重於被告乙○○所受之傷害，被告乙
    ○○益難認定其有正當防衛之情事。而被告甲○○雖陳稱：
    係被告乙○○先以手肘從伊左肩膀打下去，伊才持畚斗反抗
    ，故伊係正當防衛云云，然被告甲○○自承稱：當時被告乙
    ○○先用手肘從伊左肩膀打下去，伊即拿畚斗反抗等語，衡
    諸乙○○為男性，其力氣雖較女性之被告甲○○為大，惟被
    告甲○○於乙○○以手肘徒手打其左肩膀之後，立即拿畚斗
    以其正面反抗，揆諸畚斗之正面係有一銳利之邊面，其於二
    人互有肢體衝突之際，所持畚斗銳利之邊面極易傷人，自非
    僅為排除侵害之防衛行為所必要，自難謂被告甲○○自始均
    無傷害之犯意而得主張正當防衛。況被告二人均供稱：係對
    方先出手等語，是究竟何方先出手，因僅有被告二人相互之
    供述，已難究明。是被告二人上開辯稱其等均有正當防衛云
    云，均無可採。
  (三)綜上所述，本件事證明確，被告二人上開傷害犯行，均堪認
    定。
二、新舊法比較：
  (一)查被告行為後，刑法業於94年2 月2 日修正公布，95年7 月
    1 日起施行。按行為後法律有變更者，適用行為時之法律，
    但行為後之法律有利於行為人者，適用最有利於行為人之法
    律，現行刑法第2 條第1 項定有明文。就罪刑有關之共犯、
    未遂犯、想像競合犯、牽連犯、連續犯、結合犯，以及累犯
    加重、自首減輕暨其他法定加減原因（如身分加減）與加減
    例等一切情形，本於統一性及整體性原則，應綜其全部罪刑
    之結果而為比較，亦有最高法院95年第8 次刑庭會議決議可
    資參照，關於本案應適用之新、舊法，茲比較如下：
  (二)刑法第33條第5 款關於罰金刑之規定，由「罰金：1 元以上
    」修正為「罰金：新臺幣1 千元以上，以百元計算之」，應
    依刑法第2 條第1 項規定，適用最有利於行為人之法律。本
    案刑法第277 條第1 項傷害罪關於「得科1 千元以下罰金」
    之罰金刑部分，經比較新、舊法結果，應以被告行為時之法
    律即修正前第33條第5 款規定，最有利於被告。
  (三)刑法施行法第1 條之1 增訂施行前，依罰金罰鍰提高標準條
    例第1 條前段、現行法規所定貨幣單位折算新臺幣條例第2
    條規定，本案刑法第277 條第1 項傷害罪關於「1 千元以下
    罰金」之罰金刑部分，應提高折算為得併科新臺幣3 萬元以
    下罰金。刑法施行法修正增訂第1 條之1 規定：「中華民國
    94 年1月7 日刑法修正施行後，刑法分則編所定罰金之貨幣
    單位為新臺幣。94年1 月7 日刑法修正時，刑法分則編未修
    正之條文定有罰金者，自94年1 月7 日刑法修正施行後，就
    其所定數額提高為30倍。但72年6 月26日至94年1 月7 日新
    增或修正之條文，就其所定數額提高為3 倍。」依增訂條文
    提高並改為新臺幣後，本案刑法第277 條第1 項傷害罪關於
    「一千元以下罰金」之罰金刑部分，亦同為得併科新臺幣3
    萬元以下罰金，經比較新、舊法後，結果並無不同。
  (四)被告於犯罪時之刑法第41條第1 項前段規定：「犯最重本刑
    為五年以下有期徒刑以下之刑之罪，而受六個月以下有期徒
    刑或拘役之宣告，因身體、教育、職業、家庭之關係或其他
    正當事由，執行顯有困難者，得以1 元以上3 元以下折算一
    日，易科罰金。」又被告行為時之易科罰金折算標準，修正
    前罰金罰鍰提高標準條例第2 條（現已刪除）規定，就其原
    定數額提高為100 倍折算一日，則本件被告行為時之易科罰
    金折算標準，最高應以銀元300 元折算一日，經折算為新臺
    幣後，應以新臺幣9 百元折算為一日。惟95年7 月1 日修正
    公布施行之刑法第41條第1 項前段則規定：「犯最重本刑為
    五年以下有期徒刑以下之刑之罪，而受六個月以下有期徒刑
    或拘役之宣告者，得以新臺幣1 千元、2 千元或3 千元折算
    一日，易科罰金。」比較修正前後之易科罰金折算標準，以
    95 年7月1 日修正公布施行前之規定，較有利於被告，則應
    依刑法第2 條第1 項前段，適用修正前刑法第41條第1 項前
    段及修正前罰金罰鍰提高標準條例第2 條之規定，定其折算
    標準。
  (五)經綜合比較新、舊法之結果，以被告行為時之舊法較有利於
    被告，依刑法第2 條第1 項前段規定，本案自應適用被告行
    為時之法律即修正前刑法第33條第5 款、第41條第1 項前段
    ，罰金罰鍰提高標準條例第1 條前段，修正前罰金罰鍰提高
    標準條例第2 條之規定。
三、被告乙○○係被告甲○○之前夫，二人相互間具有家庭暴力
    防治法第3 條第1 款之家庭成員關係。故核被告乙○○、甲
    ○○所為，均係犯刑法第277 條第1 項前段之普通傷害罪，
    屬於家庭暴力防治法第2 條第2 項之家庭暴力罪。爰審酌被
    告二人素行尚稱良好，且坦認大部分犯行，而其等犯罪之動
    機係因長期夫妻相處不睦，再加上財產糾紛，暨被告二人所
    受有之傷勢等一切情狀，分別量處如主文所示之刑，並均依
    修正前刑法第41條第1 項前段諭知易科罰金之折算標準，以
    示懲儆。
據上論斷，應依刑事訴訟法第299 條第1 項前段，刑法第2 條第
1 項前段、第277 條第1 項，修正前刑法第41條第1 項前段，罰
金罰鍰提高標準條例第1 條前段、修正前罰金罰鍰提高標準條例
第2條，判決如主文。
本案經檢察官郭玄義到庭執行職務。
中　　華　　民　　國　　96　　年　　2 　　月　　15　　日
              刑事第二庭  審判長法  官  石馨文
                                法  官  尚安雅
                                法  官  黃齡玉
以上正本證明與原本無異。
如不服本判決，應於判決送達後10日內，向本院提出上訴狀 (須
附繕本)。
中　　華　　民　　國　　96　　年　　2 　　月　　15　　日
                                書記官  施嘉玫
中華民國刑法第277條第1項
（普通傷害罪）
傷害人之身體或健康者，處 3 年以下有期徒刑、拘役或 1 千元
以下罰金。
